臺灣高等法院臺中分院刑事判決　　　　 94年度上訴字第439號
上　訴　人　臺灣台中地方法院檢察署檢察官
上　訴　人
即　被　告　丙○○
選任辯護人　林松虎　律師
　　　　　　蕭智元　律師
上列上訴人等因被告偽造文書案件，不服臺灣臺中地方法院93年
度訴字第956號中華民國94年1月7日第一審判決 （起訴案號：臺
灣臺中地方法院檢察署92年度偵字第24257號） ，提起上訴，本
院判決如下：
    主 　　 文
原判決撤銷。
丙○○無罪。
    理 　　 由
一、公訴意旨略以：被告丙○○於民國八十八年間受託從事臺中
    縣神岡鄉之祭祀工業「林程」之財產清理事項，將該祭祀公
    業所有坐落於臺中縣神岡鄉○○段第四九二、五一八號之土
    地登記在其妻林王碧滿（另為不起訴處分）名下。嗣因被告
    與祭祀公業之派下員乙○○（現為林程祭祀公業管理人）有
    祭祀公業財產分配及管理酬勞之糾紛，經乙○○向林王碧滿
    提起民事訴訟，被告竟基於偽造文書之犯意，先於不詳時地
    ，先利用一不詳姓名年籍之人偽造甲○○、林助、林清吉、
    林清福、林本源、林福基、乙○○、林定、林萬發、林成德
    之署押，再偽造林清吉、林清福、林本源、林福基、乙○○
    、林定、林萬發、林成德之印章及印文於同一份祭祀公業派
    下員推選管理委員同意書（按該同意書文末所載日期為八十
    八年七月十二日，下稱本件同意書）上，再基於行使偽造文
    書之犯意，利用不知情之林王碧滿，於九十二年四月間於前
    述因乙○○所起訴、第一審判決後由林王碧滿提出上訴之本
    院九十一年度重上字第一六九號民事訴訟審理中，提出本件
    同意書作為證據予法院資以行使，足生損害於林清吉、林清
    福、林本源、林福基、乙○○、林定、林萬發、林成德等人
    及法院審理之正確性，因認被告係涉犯刑法第二百十六條、
    第二百十條之偽造及行使偽造私文書罪嫌（按檢察官於起訴
    書原認被告係偽造及行使偽造之選舉人名冊及本件同意書，
    嗣於原審93年12月16日審理時減縮起訴之事實範圍為被告係
    偽造及行使偽造本件同意書，並認該選舉人名冊非被告所偽
    造，且被告亦未行使〔見原審卷(二)第184-185頁〕）。
二、公訴意旨認被告涉有上開偽造及行使偽造私文書罪嫌，無非
    係以告訴人甲○○、乙○○之指訴及證人林定、林本源、林
    清吉、林福基、林萬發、林清福、林助等人之證詞，並有內
    政部警政署刑事警察局鑑驗通知書及另件八十九年三月二十
    六日派下員同意書、八十九年七月二十二日派下員大會會議
    事錄等為其主要論據。
三、按犯罪事實應依證據認定之，無證據不得認定犯罪事實；且
    不能證明被告犯罪者，應諭知無罪之判決，刑事訴訟法第一
    百五十四條第二項、第三百零一條第一項分別定有明文。又
    認定不利於被告之事實，須依積極證據，苟積極證據不足為
    不利於被告事實之認定時，即應為有利於被告之認定，更不
    必有何有利之證據（最高法院三十年上字第八一六號判例參
    照）。又刑事訴訟法第一百六十一條已於九十一年二月八日
    修正公布，其第一項規定：檢察官就被告犯罪事實，應負舉
    證責任，並指出證明方法。因此，檢察官對於起訴之犯罪事
    實，應負提出證據及說服之實質舉證責任。倘其所提出之證
    據，不足為被告有罪之積極證明，或其指出證明之方法，無
    從說服法院以形成被告有罪之心證，基於無罪推定之原則，
    自應為被告無罪判決之諭知（最高法院九十二年台上字第一
    二八號判例參照）。
四、訊據被告堅詞否認有何偽造及行使偽造私文書之犯行，辯稱
    ：本件同意書均係甲○○於八十八年七月十一日會議後二、
    三日，親自拿至伊臺中縣神岡鄉○○村○○路九十一之一號
    之住處交予伊，伊不知本件「同意書」係屬偽造等語。經查
    ：
  (一)本件固據證人即告訴人乙○○及甲○○迭次指訴歷歷，及證
    人即被害人林清吉、林助、林清福、林定、林萬發、林本源
    、林成德、林福基等人，除林成德已九十餘歲無法為完全之
    陳述外，其餘之人亦均於檢察官訊問中具結後分別證稱：其
    等並未見過本件「同意書」，本件「同意書」上之簽名均非
    其等所為等語（見偵字卷(二)第5-13頁），且衡諸證人乙○○
    等十人並非住於同址，該十份「同意書」上（原本附於偵查
    卷(二)證物袋內）選舉人署名及住址欄之筆跡、墨色卻均屬相
    同，顯係一人於一時、一地所簽乙情，由上縱可認本件十份
    同意書並非證人乙○○等十人所親自簽立，惟經比對本件十
    份同意書上之「乙○○」等十人署名，與被告之筆跡有別，
    是尚難遽認為被告所偽造。
  (二)再比對本件「同意書」上「乙○○」等十人之印文，與另「
    林開庭（林程）祭祀公業派下員大會（開會日期為八十九年
    七月二十二日）會議事錄」原本所附之「派下員名冊」原本
    、八十九年三月二十六日「林開庭（程）祭祀公業管理委員
    會為籌建紀念館資金、處分財產同意書」原本（均附於偵字
    卷(二)證物袋內；依證人即告訴人乙○○、甲○○及證人林清
    吉、林助、林福基、林萬發、林清福之證述意旨，參酌該些
    文件之性質及記載，可信其上之印文為真正；另見偵字卷(二)
    第39頁乙○○證述意旨）、八十八年十一月一日「選舉人現
    名冊（第參大房）」影本（附於原審卷第130－131頁；參酌
    該文件之性質，可信其上之印文為真正）上「乙○○」等人
    真正之印文，可認本件「同意書」上「乙○○」、「甲○○
    」、「林清吉」、「林助」、「林定」、「林萬發」、「林
    本源」、「林成德」、「林福基」等九人之印文，與乙○○
    等九人真正之印文有其一以上相符；況本件經檢察官將本件
    同意書原本及前開「林開庭（林程）祭祀公業派下員大會會
    議事錄」原本所附之「派下員名冊」原本、八十九年三月二
    十六日「林開庭（程）祭祀公業管理委員會為籌建紀念館資
    金、處分財產同意書」原本送請內政部警政署刑事警察局鑑
    定，亦認本件同意書原本上之「甲○○」印文與另二份文件
    原本上「甲○○」印文均相符，暨本件同意書原本上之「林
    助」印文與前開八十九年三月二十六日「林開庭（程）祭祀
    公業管理委員會為籌建紀念館資金、處分財產同意書」原本
    上「林助」印文相符等節，此有該局93年3月5日刑鑑字第09
    30043882號鑑驗通知書在卷可稽（見偵字卷(二)第65－66頁）
    。又依上開內政部警政署刑事警察局鑑驗通知書之鑑驗情形
    ，固認本件同意書原本上之「林清福」印文與前開八十九年
    三月二十六日「林開庭（程）祭祀公業管理委員會為籌建紀
    念館資金、處分財產同意書」原本上「林清福」印文不相符
    ，另「林開庭（林程）祭祀公業派下員大會會議事錄」原本
    上之「林清福」印文紋線欠清晰，歉難認定乙情，惟衡諸本
    件同意書上前揭其他派下員之印文均屬真正，被告實無隱瞞
    本件同意書之內容而偽刻林清福印章之必要，況且證人林清
    福亦於檢察官訊問時證稱：「（問：你的印章曾借過他人使
    用過否？）答：不曾借丙○○使用過，我有二個印章」等語
    （偵字卷(二)第11頁），可見林清福至少有二個以上之印章甚
    明，故林清福亦有可能尚有其他印章未提出以供比對，故要
    難遽認本件同意書上「林清福」之印文為被告所偽造，或係
    被告偽刻其印章所蓋用。而上開派下員十人，除告訴代理人
    丁○○律師於偵查中陳報證人林成德已九十幾歲無法為完全
    之陳述乙節（見偵字卷(二)第6頁） 外，其餘派下員即證人林
    定、林本源、林助、林清吉、林福基、林萬發、林清福及告
    訴人乙○○、甲○○均證稱：其等未曾將印章交給丙○○使
    用等語（見偵字卷(二)第10－12、39頁），足見被告確實未曾
    持有該十位證人之印章。另證人林成德於偵查中因年事已高
    無法為完全之陳述，而未為任何之陳述乙情（見偵字卷(二)第
    6頁） ，亦無法遽以認定林成德未見過本件同意書，及林成
    德有將印章交給被告之事實。衡諸被告既未曾持有前揭乙○○等十人之印章，且本件同意書上林清福之印文尚難遽認係
    偽造，其餘九人之印文復屬真正，則要難認本件十份同意書
    係經被告所偽造。
  (三)復依證人即被告之妻林王碧滿於九十二年十一月三十日警詢
    時陳稱：「（問：你是否知道你先生丙○○從何提出該同意
    書？）答：是甲○○召開會議後隔二、三天後拿到我家給我
    先生的」等語（見偵字卷(一)第20頁）；且證人林龍雄、林瑞
    桓、林居清於原審審理時亦均證稱：其等各有在甲○○家中
    自行簽署或授權他人簽署與本件同意書內容相同的文件，目
    的是要推選管理委員等語（見原審卷(二)第101－102、159－1
    60、169－170頁），益見本件十份同意書並非被告所偽造。
  (四)又依本件「林開庭（林程）祭祀公業派下員大會會議事錄」
    原本所附之「派下員名冊」原本，其上所載之派下員共有六
    十五名，倘若被告有意偽造本件同意書，何以不就全部派下
    員為偽造，而僅偽造本件告訴人所提出之同意書十份，由此
    亦難遽認本件十份同意書為被告所偽造。
五、綜上所述，本件公訴人所舉之證據尚無從使本院獲得被告確
    有公訴人所指之偽造及行使偽造私文書犯行之確切心證。此
    外，本院復查無其他積極證據足資證明被告有何上開犯行，
    被告被訴之犯行既屬不能證明，揆諸首揭規定及意旨，自應
    諭知被告無罪之判決。原審就被告有利之事證未予採酌，率
    為有罪之認定，尚有未洽。檢察官上訴意旨仍執陳詞以被告
    所為成立犯罪，且量刑過輕云云，並無理由。而被告上訴意
    旨以其並未犯罪指摘原審判決關於其有罪部分失當，核屬有
    據，爰將原審判決予以撤銷，並為無罪之諭知，以免冤抑。
據上論斷，應依刑事訴訟法第三百六十九條第一項前段、第三百
六十四條、第三百零一條第一項，判決如主文。
本案經檢察官戊○○到庭執行職務。
中　　華　　民　　國　　94　　年　　8 　　月　　11　　日
              刑事第七庭  審判長法　官　林　榮　龍
              　　　　　　　　　法　官　林　宜　民
              　　　　　　　　　法　官　許　秀　芬
上列正本證明與原本無異。
本件檢察官得上訴。
如不服本判決應於收受送達後十日內向本院提出上訴書狀，其未
敘述上訴之理由者並得於提起上訴後十日內向本院補提理由書（
均須按他造當事人之人數附繕本）。
                                書記官　金　珍　華
中　　華　　民　　國　　94　　年　　8 　　月　　12　　日
　　　　　　　　　　　　　　　　　　　　　　　　　　　Ｒ
